臺灣新竹地方法院民事判決
                                       97年度重訴字第2號
原      告  張蔡雪英
訴訟代理人  龍其祥律師
被      告  呂福妹  

上列當事人間損害賠償事件，經原告提起附帶民事訴訟，由本院
刑事庭裁定移送，本院於民國96年12月20日辯論終結，判決如下
：
    主  文
被告應給付原告新臺幣貳佰陸拾壹萬元，及自民國九十六年三月
二十九日起至清償日止，按年息百分之五計算之利息。
原告其餘之訴駁回。
訴訟費用由被告負擔百分之三十四，餘由原告負擔。
本判決第一項於原告以新臺幣捌拾柒萬元供擔保後，得假執行。
原告其餘假執行之聲請駁回。
    事實及理由
一、原告主張：
㈠、被告明知自己經濟已經陷於不穩定，竟出於為自己不法所有
    目的的連續犯罪意思，於附表編號一、二、四、十四所示合
    會召開時間前，在新竹市不詳處所，隱瞞其財務不佳之狀況
    ，利用大部分會員不相識，且無暇親自參加開標及對其信任
    之機會，以自己為會首，向附表編號一、二、四、十四實際
    參與會員，佯稱將召集附表編號一、二、四、十四所示合會
    ，使實際參與編號一、二、四、十四會員陷於錯誤，於編號
    一、二、四、十四所示合會召集日及各期開標日，在新竹市
    不詳處所，依被告指示交付每期會款。被告復承上為自己不
    法所有目的之概括犯意，於附表編號一、四所示合會進行期
    間，在其原位於新竹市○○街000巷00弄00號居所，隱瞞其財
    務不佳之狀況，利用大部分會員不相識，且無暇親自參加開
    標及對其信任之機會，冒用不詳活會會員之名義，向附表編
    號一、四實際參與會員中未到場投標之會員，佯稱某不詳會
    員得標，使附表編號一、四實際參與會員中未到場投標之會
    員，陷於錯誤，依被告指示交付會款。嗣被告於民國89年12
    月初，因無力繼續合會之正常進行，難以掩飾犯行而捲款逃
    匿。
㈡、按因犯罪而受損害之人，於刑事訴訟程序得附帶提起民事訴
    訟，對於被告及依民法負賠償責任之人，請求回復其損害；
    前項請求之範圍，依民法之規定；刑事訴訟法第487條定有
    明文。又因故意或過失，不法侵害他人之權利者，負損害賠
    償責任。故意以背於善良風俗之方法，加損害於他人者亦同
    ；民法第184條第1項定有明文。茲就原告所得請求被告賠償
    之項目及金額說明如下：
⑴、87年7月20日起，採內標制，每月20日開標，每會會金10,000
    元，底標900元，會首為被告，連同會員共計30人（即附表
    編號一之合會），原告遭冒標金額為580,000元（計算式：2
    ×29×10,000＝580,000）。
⑵、87年10月15日起，採內標制，每月15日開標，每會會金10,00
    0元，底標900元，會員共計30人（即附表編號二之合會），
    原告並借用訴外人即次女張素鏵之名義加入該合會，總計遭
    冒標金額為780,000元（計算式：原告部分：1×26×10,000＝2
    60,000、次女張素鏵部分：2×26×10,000＝520,000）。
⑶、87年12月10日起，採內標制，每月10日開標，每會會金10,00
    0元，底標900元，會員共計30人（即附表編號三之合會），
    原告並借用訴外人即次女張素鏵、三女張素瑤之名義加入該
    合會，總計遭冒標金額為720,000元（計算式：原告部分：1
    ×24×10,000＝240,000、次女張素鏵部分：1×24×10,000＝240,
    000、三女張素瑤部分：1×24×10,000＝240,000）。
⑷、88年2月25日起，採內標制，每月25日開標，每會會金10,000
    元，底標900元，會員共計30人（即附表編號四之合會），
    原告並借用訴外人即次女張素鏵、三女張素瑤之名義加入該
    合會，總計遭冒標金額為1,100,000元（計算式：原告部分
    ：3×22×10,000＝660,000、次女張素鏵部分：1×22×10,000＝2
    20,000、三女張素瑤部分：1×22×10,000＝220,000）。
⑸、88年5月10日起，採內標制，每月10日開標，每會會金10,000
    元，底標900元，會員共計30人（即附表編號五之合會），
    原告並借用訴外人即次女張素鏵、三女張素瑤之名義加入該
    合會，總計遭冒標金額為950,000元（計算式：原告部分：2
    ×19×10,000＝380,000、次女張素鏵部分：1×19×10,000＝190,
    000、三女張素瑤部分：2×19×10,000＝380,000）。
⑹、88年8月10日起，採內標制，每月10日開標，每會會金10,000
    元，底標900元，會員共計30人（即附表編號六之合會），
    原告並借用訴外人即長女張素銘、次女張素鏵及三女張素瑤
    之名義加入該合會，總計遭冒標金額為800,000元（計算式
    ：原告部分：2×16×10,0 00＝320,000、長女張素銘部分：1×
    16×10,000＝160,000、次女張素鏵部分：1×16×10,000＝160,0
    00、三女張素瑤部分：1×16×10,000＝160,000）。
⑺、88年12月3日起，採內標制，每月3日開標，每會會金10,000
    元，底標900元，會員共計30人（即附表編號七之合會），
    原告並借用訴外人即三女張素瑤之名義加入該合會，總計遭
    冒標金額為480,000元（計算式：原告部分：2×12×10,000＝2
    40,000、三女張素瑤部分：2×12×10,000＝240,000）。
⑻、89年1月25日起，採內標制，每月25日開標，每會會金10,000
    元，底標900元，會員共計30人（即附表編號八之合會），
    原告並借用訴外人即次女張素鏵及三女張素瑤之名義加入該
    合會，總計遭冒標金額為550,000元（計算式：原告部分：2
    ×11×10,000＝220,000、次女張素鏵部分：1×11×10,000＝110,
    000、三女張素瑤部分：2×11×10,000＝220,000）。
⑼、89年3月15日起，採內標制，每月15日開標，每會會金10,000
    元，底標900元，會員共計30人（即附表編號九之合會），
    原告並借用訴外人即次女張素鏵及三女張素瑤之名義加入該
    合會，總計遭冒標金額為450,000元（計算式：原告部分：2
    ×9×10,000＝180,000、次女張素鏵部分：2×9×10,000＝180,00
    0、三女張素瑤部分：1×9×10,000＝90,000）。
⑽、89年5月3日起，採內標制，每月3日開標，每會會金10,000元
    ，底標900元，會員共計30人（即附表編號十之合會），原
    告並借用訴外人即次女張素鏵及三女張素瑤之名義加入該合
    會，總計遭冒標金額為350,000元（計算式：原告部分：2×7
    ×10,000＝140,000、次女張素鏵部分：2×7×10,000＝140,000
    、三女張素瑤部分：1×7×10,000＝70,000）。
⑾、89年6月20日起，採內標制，每月25日開標，每會會金10,000
    元，底標900元，會員共計30人（即附表編號十一之合會）
    ，原告並借用訴外人即次女張素鏵及三女張素瑤之名義加入
    該合會，總計遭冒標金額為300,000元（計算式：原告部分
    ：2×6×10,000＝120,000、次女張素鏵部分：2×6×10,000＝120
    ,000、三女張素瑤部分：1×6×10,000＝60,000）。
⑿、89年7月20日起，採內標制，每月20日開標，每會會金10,000
    元，底標900元，會員共計30人（即附表編號十二之合會）
    ，原告並借用訴外人即次女張素鏵及三女張素瑤之名義加入
    該合會，總計遭冒標金額為250,000元（計算式：原告部分
    ：2×5×10,000＝100,000、次女張素鏵部分：2×5×10,000＝100
    ,000、三女張素瑤部分：1×5×10,000＝50,000）。
⒀、89年8月5日起，採內標制，每月5日開標，每會會金10,000元
    ，底標900元，會員共計30人（即附表編號十三之合會），
    原告並借用訴外人即次女張素鏵及三女張素瑤之名義加入該
    合會，總計遭冒標金額為200,000元（計算式：原告部分：2
    ×4×10,000＝80,000、次女張素鏵部分：1×4×10,000＝40,000
    、三女張素瑤部分：2×4×10,000＝80,000）。
⒁、89年9月20日起，採內標制，每月20日開標，每會會金10,000
    元，底標900元，會員共計30人（即附表編號十四之合會）
    ，原告並借用訴外人即次女張素鏵及三女張素瑤之名義加入
    該合會，總計遭冒標金額為150,000元（計算式：原告部分
    ：2×3×10,000＝60,000《起訴狀誤算為30,000》、次女張素鏵
    部分：1×3×10,000＝30,000、三女張素瑤部分：2×3×10,000＝
    60,000）。
㈢、綜上，被告應賠償原告7,660,000元，為此提起本訴，並聲明
    如下：
⑴、被告應給付原告7,660,000元，及自起訴狀繕本送達翌日（即
    96年3月29日）起至清償日止，按年息百分之5計算之利息。
⑵、訴訟費用由被告負擔。
⑶、原告願供擔保，請准宣告假執行。
三、被告則對原告所主張加入合會及欠款之金額均不爭執，惟未
    表示欲為清償之意思。
四、本院之判斷：
㈠、原告主張被告明知自己經濟已經陷於不穩定，竟出於為自己
    不法所有目的的連續犯罪意思，於附表編號一、二、四、十
    四所示合會召開時間前，在新竹市不詳處所，隱瞞其財務不
    佳之狀況，利用大部分會員不相識，且無暇親自參加開標及
    對其信任之機會，以自己為會首，向附表編號一、二、四、
    十四實際參與會員，佯稱將召集如附表編號一、二、四、十
    四所示合會，使實際參與編號一、二、四、十四會員陷於錯
    誤，於編號一、二、四、十四所示合會召集日及各期開標日
    ，在新竹市不詳處所，依被告指示交付每期會款。被告復承
    上為自己不法所有目的之概括犯意，於附表編號一、四所示
    合會進行期間，在其原位於新竹市○○街000巷00弄00號居所
    ，隱瞞其財務不佳之狀況，利用大部分會員不相識，且無暇
    親自參加開標及對其信任之機會，冒用不詳活會會員之名義
    ，向附表編號一、四實際參與會員中未到場投標之會員，佯
    稱某不詳會員得標，使附表編號一、四實際參與會員中未到
    場投標之會員，陷於錯誤，依被告指示交付會款。嗣被告於
    89年12月初，因無力繼續合會之正常進行，難以掩飾犯行而
    捲款逃匿，被告並因上開偽造文書等犯行，經本院判處有期
    徒刑1年，而原告因加入附表編號一、二、四、十四所示合
    會遭詐騙之金額分別為580,000元、780,000元、1,100,000
    元、150,000元等情，業經本院依職權調閱本院96年度訴字
    第50號偽造文書等刑事卷宗核閱無訛，且為被告所不爭執，
    自堪信原告之主張為真實。
㈡、按因犯罪而受損害之人，於刑事訴訟固得附帶提起民事訴訟
    ，對於被告請求回復之損害，但其請求回復之損害，以被訴
    犯罪事實所生之損害為限；最高法院60年度臺上字第633號
    著有判例要旨可供參考。又因故意或過失，不法侵害他人之
    權利者，負損害賠償責任。故意以背於善良風俗之方法，加
    損害於他人者亦同。違反保護他人之法律，致生損害於他人
    者，負賠償責任；民法第184條第1項前段、後段、第2項，
    分別定有明文，而民法第184條第1項前、後兩段為相異之侵
    權行為類型，關於保護之法益，前段為權利，後段為一般法
    益，關於主觀責任，前者以故意過失為已足，後者則限制須
    故意以背於善良風俗之方法加損害於他人，兩者要件有別，
    請求權基礎相異，訴訟標的自屬不同。被侵害者係他人權利
    時，只要加害人具有故意或過失，即應依民法第184條第1項
    前段負損害賠償責任。其被侵害者，非屬權利時，須加害行
    為係出於故意背於善良風俗方法（第184條第1項後段），或
    違反保護他人之法律（第184條第2項）時，被害人始得請求
    損害賠償。易言之，民法第184條第1項前段所保護的，限於
    權利，不及一般財產上之利益（純粹財產上損害、純粹經濟
    上損失）。一般財產上利益僅能依民法第184條第1項後段規
    定或第2項受到保護。本件原告所請求遭被告詐騙之上開金
    額，核其性質原告係受純粹財產上損害，而被告既係以詐欺
    或偽造文書之方法致原告受有上開財產上之損害，顯係故意
    以背於善良風俗之方法加損害於原告，而刑法第339條第1項
    詐欺取財之規定，亦屬保護他人之法律，是被告依前開民法
    184條第1項後段、第2項規定，即應就此對原告負有損害賠
    償之責。從而，原告依據侵權行為損害賠償請求權，請求被
    告給付附表編號一、二、四、十四所示合會遭詐騙如主文所
    示之金額，及自起訴狀繕本送達翌日起即96年3月29日起至
    清償日止，按年息百分之5計算之利息，為有理由，應予准
    許。至逾此部分之請求，因非被訴犯罪事實所生之損害，於
    法不合，應予駁回。
㈢、從而，原告依據侵權行為損害賠償請求權請求被告給付如主
    文所示之金額及自起訴狀繕本送達翌日起即96年3月29日起
    至清償日止，按年息百分之5計算之利息，應予准許，逾此
    部分之請求，則屬無據，應予駁回。
五、假執行之宣告：原告陳明願供擔保，聲請宣告假執行，核無
    不合，爰酌定相當擔保金額准許之。至原告敗訴部分，假執
    行之聲請已失所附麗，併予駁回，附此敘明。
六、據上論結，本件原告之訴為一部有理由，一部無理由，依民
    事訴訟法第79條、第390條第2項，判決如主文。
中　　華　　民　　國　　97　　年　　1　　月　　11　　 日
                  民事第一庭  法  官　林昌義
以上正本係照原本做成。                     
如對本判決上訴，須於判決送達後20日內向本院提出上訴狀。
中　　華　　民　　國　　97　　年　　1　　月　　11　　 日
                              書記官  馮玉玲
附表：：（下列合會均內標制、每會1萬元、底標900元）

編號     時    間       會單上所載會員     補  註 一 自87年7 月20日起，每月20日開標，89年12月20日到期。 會首呂福妹。1、曾麗春。2、王梅。3、葉昇鳴。4、葉筱萍。 5、劉家富。6、陳碧圓【徐玉蓮】。7、翁麗霞。8、翁麗霞。9、林金吉。10、林鳳玉。11、阿宏。12、蔡金玉。13、許國雄。 14、許國雄。15、蔡雪英。 16、蔡雪英。17、鍾嬌妹。18、李志宏。19、翁麗霞【翁麗月】。20、楊美鳳。21、楊美鳳。 22、林漢波。23、林漢波。24、宋錦蓮。25、曾文德。26、曾文德。27、彩雲。28、彩雲。29、李志宏【李文雄】。  二 87年10月15日起。每月15日開標。 1、呂福妹。2、翁麗玉。3、翁麗月。4、翁麗霞。5、李志宏。 6、曾金娥。7、曾國裕。8、王梅。9、彩雲。10、彩雲。11、吳宜珊。12、吳宜珊。13、葉美秀。14、黃太太。15、黃太太。 16、林漢波。17、林漢波。18、蔡雪英。19、張素鏵。20、張素鏵。21、莊月珍。22、洪玉美。 23、鍾嬌妹。24、洪淑琴。25、黃金源。26、黃金源。27、許秀美。28、許秀美。29、林秀萍。 30、林秀萍。  三 87年12月10日起。每月10日開標。 1、呂福妹。2、許國雄。3、許寶珠。4、宋錦蓮。5翁麗霞。6、陳秀枝（陳清舜之妻）。7陳玉蘭。8、陳秀玉。9、莊月珍。 10、林漢波。11、林漢波。12、葉美秀。13、吳宜珊。 14、蔡雪英。15、張素鏵。 16、張素瑤。17、鍾嬌妹。18、呂文良。19、林淑娥。20、洪玉美。21、彩雲。22、彩雲。23、郭國裕。24、蔡玉成。25、蔡玉成。26、桂英。27、桂英。28、李文雄。29、黃中成。30、黃中成。  四 88年2月25日起。每月25日開標。 1、呂福妹。2、陳秀枝（陳清舜之妻）。3、黃炳源。4、陳秀枝（陳清舜之妻）。5、陳玉蘭。6、林風玉。7、林漢波。8、林風玉。9、林漢波。10、彩雲。11、鍾嬌妹。12、彩雲。13、鍾嬌妹。14、陳素芳。15、蔡雪英。 16、陳素芳。17、蔡雪英。18、莊麗春。19、蔡雪英。20、莊麗春。21、張素鏵。22、李志旺。 23、張素瑤。24、李志旺。25、宋錦蓮。26、葉美秀。27、安東萍。28吳玉珊。29、胡國潘。 30、朱滿【李文雄】。  五 88年5月10日起。每月10日開標。 1、呂福妹。2、林寶秀。3、林惠雯。4、吳孟宏。5、鍾嬌妹。 6、鍾嬌妹。7、莊月珍。8、葉美秀。9、吳靖嘉。 10、鄒金才。11、陳秀枝（陳清舜之妻）。12、林秋玉。13、林秋玉。14、洪淑琴。15、洪淑琴。16、蔡雪英。17、蔡雪英。 18、張素瑤。19、張素瑤。20、張素鏵。21、黃金源。22、黃金源。23、黃靖雯。24、邱金蘭。 25、邱金蘭。26、許秀美。27、許秀美。28、美珠。29、彩雲。 30、彩雲。  六 88年8月10日起。每月10日開標。 1、呂福妹。2、林漢圳。3、林漢圳。4、林錦秀。5、林婉華。 6、連伍郎。7、宋錦蓮。8、宋錦蓮。9、王梅。10、陳美珠。 11、劉家富。12、劉德仁。13、莊子明（鄭金葉之夫）。14、林金吉。15、林金吉。16、李志成。17、李志成。18、莊月珍。 19、林鳳玉。20、張素瑤。21、張素鏵。22、張素銘。23、蔡雪英。24、蔡雪英。25、黃日星。 26、萬永富。27、蔡金娥。28、曾志誠。29、曾文德。30、彩雲。  七 88年12月3日起。每月3日開標。 1、呂福妹。2、陳清舜。3、陳秀枝（陳清舜之妻）。4、葉福彬。5、郭玉珍。6、宋錦蓮。7、連伍郎。8、戴靜蓮。9、戴靜芳。10、胡國潘。11、楊美鳳。 12、楊美鳳。13、林金吉。14、美玉。15、美玉。16、張素瑤。 17、張素瑤。18、蔡雪英。19、蔡雪英。20、周國雄。21、周美填。22、周美填。23、周金龍。 24、黃曄芳。25、陳秀雄。26、陳秀珠。27、彩雲。28、彩雲。29、黃培鳳。30、莊月珍。  八 89年1月25日起。每月25日開標。 1、呂福妹。2、陳秀雄。3、陳秀枝（陳清舜之妻）4、王梅。5、麗玉。6、麗玉。7、宋錦蓮。 8、林錦秀。9、李文雄。10、李志旺。11、李志旺。12、蔡金財。13、蔡金財。14、彩零。15、彩零。16、林鳳玉。17、胡金海。18、蔡雪英。19、蔡雪英。20、張素鏵。21、張素瑤。22、張素瑤。23、洪月玉。24 、洪月玉。25、葉福彬。26 、林寶蓮。27、林寶蓮。28、張寶貴。 29、楊美鳳。30、楊美鳳。  九 89年3月15日起。每月15日開標。 1、呂福妹。2、蔡雪英。3、蔡雪英。4、張素鏵。5、張素鏵。 6、張素瑤。7、莊子明（鄭金葉之夫）。8、柯美鳳。9、張美娜。10、戴文堂。11、戴文堂。12、李志賢。13、李志賢。14、葉福彬。15、胡國潘。16、林寶蓮。17、林寶蓮。18、洪月玉。19、葉美秀。20、李志成。21、李志成。22、陳素芳。23、陳素芳。24、胡金海。25、陳玉美。26、張錦泉。27、張錦泉。28、陳秀美。29、陳秀美。30、葉美雲（葉美麗之妹）。  十 89年5月3日起。每月3日開標。 1、呂福妹。2、林仙緒。3、阿吉。4、林寶蓮。5、林寶蓮。6、蔡金財。7、蔡金財。8、林鳳珠。9、胡金海。10、陳美玉。 11、陳美玉。12、郭國裕。13、桂英。14、林淑娥。15、洪玉美。16、蔡雪英。17、張素鏵。18、張素鏵。19、張素瑤。20、蔡雪英。21、陳秀美。22、張錦泉。23、黃麗玉。24、黃麗玉。 25、林金吉。26、林金吉。27、彩雲。28、陳素芳。29、林寶玉。30、黃中成。  十一 89年6月20日起。每月20日開標。 1、呂福妹。2、陳秀枝。3、陳秀枝。4、林秀英。5、陳月英。 6、林寶秀。7、翁蜜鄉。8、林錦秀。9、黃秋縫。10、范菊妹。11、賴美玉。12、顏惠鵑。13、林漢波。14、林漢。15、金吉。16、蔡雪英。17、蔡雪英。18、張素瑤。19、張素鏵。20、張素鏵。21、楊美鳳。22、李志宏。23、李志宏。24、翁麗霞。25、翁麗霞。26、曾文德。27、曾文德。28、彩雲。29、彩雲。 30、蔡金玉。  十二 89年7月20日起。每月20日開標。 1、呂福妹。2、竹鮮。3、竹鮮。4、陳美珠。5、陳麗華。6、林麗玉。7、林麗玉。8、翁麗霞。9、翁麗霞。10、胡國潘。11、林漢波。12、林漢波。13、金蘭。14、金蘭。15、金蘭。16、蔡雪英。17、蔡雪英。18、張素鏵。19、張素鏵。20、張素瑤。21 、黃志雄。22、黃志文。23、黃志嘉。24、黃炳源。25、陳雲鶯。26、王淑芬。27、王淑芬。28 、安東萍。29、彩雲。30、彩雲。  十三 89年8月5日起。每月5日開標。 1、呂福妹。2、陳玉蘭。3、陳玉蘭。4、王鳳滿。5、王鳳滿。 6、李秀美。7、李秀美。8、明月。9、彩雲。10、彩雲。11、陳素芳。12、葉美秀。13、吳靖嘉。14、吳金才。15、吳金才。 16、陳秀雄。17、黃金源。18、黃金源。19、蔡雪英。20、蔡雪英。21、張素瑤。22、張素瑤。 23、張素鏵。24、林寶玉。25、邱金蘭。26、邱金蘭。27、美珠。28、美珠。29、麗玉。30、麗玉。  十四 89年9月20日起。每月20日開標。 1、呂福妹。2、莊麗春。3、陳秀枝。4、王梅。5、謝太太【王梅】。6、曾沛倫。7、連伍郎。 8、林金吉。9、林鳳玉。10、金蘭。11、翁麗霞。12、翁麗霞。 13、翁麗霞。14 楊美鳳。15、楊美鳳。16、蔡雪英。17、蔡雪英。18、張素瑤。19、張素瑤。 20、張素鏵。21、葉筱萍。22、葉昇鳴。23 、葉美秀。24、吳靖嘉。25、劉家富。26、陳碧圓。27、曾文德。28、曾文德。 29、李文雄。30、李志成。